臺灣士林地方法院民事判決　九十一年度訴字第五一三號
　　原　　　告　誼合五金有限公司
　　法定代理人　林秋森
　　法定代理人　梁成金
　　訴訟代理人　林啟明
右當事人間債務人異議之訴事件，本院判決如左：
    主      文
臺灣士林地方法院九十一年度執字第一四七六號清償票款強制執行事件之強制執行程
序應予撤銷。
訴訟費用由被告負擔。
    事      實
甲、原告方面：
一、聲明：如主文第一項所示。
二、陳述：依強制執行法第十四條規定，執行名義成立後，如有消滅或妨礙債權人請
    求之事由發生，債務人得於強制執行程序終結前，提起異議之訴。本件被告聲請
    對原告強制執行（鈞院九十一年度執字第一四七六號清償票款強制執行事件），
    係以七十七執正五三七四字第一六七二四號債權憑證為執行名義，然查被告對原
    告係基於支票債權請求權，本票債權請求權時效為三年，被告曾向臺灣臺北地方
    法院八十年度執字七四四０號聲請強制執行，於八十年八月三十日發債權憑證，
    被告向臺灣臺北地方法院八十三年度執字第七五四八號參與分配，並非對原告之
    請求，並無中斷時效之效力，被告經臺灣臺北地方法院於八十七年三月十七日取
    得八十七年民執字第三九四五號債權憑證，被告最遲應於九十年三月十七日強制
　　執行，否則請求時效消滅，被告於九十一年一月十五日才聲請強制執行，被告之
　　請求權時效已超過三年，早已消滅，原告為時效抗辯，為此提起異議之訴，請求
　　撤銷執行程序。
三、證據：聲請調閱本院九十一年度執字第一四七六號強制執行事件全卷。
乙、被告方面：
一、聲明：原告之訴駁回。
二、陳述：
  (一)被告執有原告於七十六年十月六日所簽發，同年十二月二十六日到期金額一十三
    萬六千三百五十元之本票一紙，及七十六年十一月二十日所簽發，分別於七十七
    年一月二十六日到期金額二十四萬元、七十七年二月七日到期金額二十萬三千三
    百元、及七十七年二月七日到期金額九萬五千一百二十元之本票三紙，於各到期
    日請求兌付時，均遭付款行以存款不足拒付，後向發票人追索未獲清償，經聲請
    獲臺灣臺北地方法院發給七十七年度票字第四四四一號裁定准予強制執行，惟查
    無債務人有可供執行之財產，經聲請強執換發臺灣臺北地方法院七十七年度民執
    正五三九四字第一六七二四號債權憑證結案。後分別於八十年、八十三年、八十
    七年聲請臺灣臺北地方法院強制執行，惟均無所獲，分別發給八十年度民執正字
    第七四四０號、八十三年度民執黃字第七五四八號及八十七年度民執地字第三九
    四五號債權憑證結案，此即系爭之債權憑證。
  (二)被告執有原告簽發之前述本票，係因訴外人春陽工業有限公司（下稱「春陽公司
    」）於七十六年九月二十一日，向被告申請客票融資貸款四百萬元，在該批覆書
    核准借款期間及額度內得循環動用，春陽公司除提供其往來廠商買賣發票供驗核
    外（正本驗核無誤後當場發還，留存影本併卷存參），另提供其對往來廠商應收
    帳款票據供借款擔保用，待票據兌付後該款項即償債借款本金，若有剩餘則轉入
    其相關帳戶，而原告即為其往來廠商之一，且訴外人春陽公司於七十六年九月二
    十一日向被告申請之客票融資貸款並非第一次，是以被告在查證原告無退票記錄
    ，及歷次原告所簽發票據均獲兌付的情形下，基於保障債權的善意，執有原告所
    簽發之前述本票。
　(三)依訴外人春陽公司所提供其與原告買賣商品之發票來看，歷經七十四年到七十六
　　年，顯見在當時兩者生意上往來已有相當一段時間，應無為假貸款相互通謀虛偽
　　之意思，且發票上記載買賣商品的對價關係，依常理及歷次原告所簽發票據均獲
　　兌付的情形研判，原告與春陽公司兩者間確實有相當價金的對等關係，且原告購
　　入發票上之商品，卻開立約發票日後兩個月左右到期之本票做為支付春陽公司之
　　報酬，顯見原告已從春陽公司獲取相當之應得利益（即除應付價金得遲延給付外
　　，尚可享有先使用商品的權益），故縱令兩者間有其他得抗辯之事由，依票據法
　　第十三條規定，亦不得以其對抗被告。
  (四)依票據法第二十二條第一項第二款之規定：「見票即付之本票，自發票日起算，
    三年間不行使，因時效而消滅。」今原告以被告所持前述債權憑證，其最後時效
    至遲應於九十年三月十七日訴諸強制執行，而被告遲至九十一年一月十五日方具
    狀聲請強制執行，顯已罹於時效，故應裁定予以撤銷強制執行程序。惟查票據法
    第二十二條第四項復規定：「票據之債權，雖依本法因時效或手續之欠缺而消滅
    ，執票人對於發票人或承兌人，於其所受利益之限度，得請求償還。」原告向春
    陽公司購入商品，自應支付相當之價金做為春陽公司之報酬，且其另享有先使用
    後付款之利益，故依前述說明，被告認原告應就其所受利益之限度償還，亦即原
    告仍應償還前述債權憑證所登載之金額予被告，方符合公理正義。
三、證據：提出臺灣臺北地方法院發給七十七年度票字第四四四一號裁定影本、原告
    申請客票融資貸款四百萬元借款申請書影本、原告申請客票融資貸款三百十萬元
    借款申請書影本、被告改制更名證明文件影本各一份、原告簽發本票及退票理由
    單影本四份、春陽公司與原告買賣商品發票影本七份、被告銀行應收遠期支票申
    請墊付國內票款明細表影本八份。
    理      由
一、本件原告起訴主張：被告曾獲臺灣臺北地方法院七十七年度票字第四四四一號准
    許本票強制執行之裁定，並據以向臺灣臺北地方法院聲請七十七年度執字第五三
    七四號強制執行，因原告無財產可供執行，經臺灣臺北地方法院於七十七年八月
    四日核發債權憑證，原告嗣向臺灣臺北地方法院聲請八十年度執字七四四０號強
    制執行，因執行無結果，經臺灣臺北地方法院於八十年八月三十日核發債權憑證
    ，被告又向臺灣臺北地方法院聲請八十三年度執字第七五四八號參與分配，惟並
    未受償，且非對原告之請求，並無中斷時效之效力，被告再向臺灣臺北地方法院
    聲請八十七年民執字第三九四五號強制執行，仍因執行無結果，而經臺灣臺北地
    方法院於八十七年三月十七日核發債權憑證（下稱「系爭債權憑證」），是被告
    最遲應於九十年三月十七日對原告聲請強制執行，被告竟遲至九十一年一月十五
    日始向本院聲請九十一年度執字第一四七六號清償票款強制執行事件（下稱「系
    爭強制執行事件」），對原告強制執行，顯已罹於三年之消滅時效，為此，請求
    撤銷系爭強制執行事件之強制執行程序等語。被告則以：其於八十七年三月十七
    日所獲核發之系爭債權憑證，依民法第一百三十七條第三項之規定，消滅時效期
    間應延長為五年，是被告於九十一年一月十五日向本院聲請對原告強制執行，並
    未罹於消滅時效，又縱罹於消滅時效，原告向春陽公司購入商品，自應支付相當
    之價金，且另享有先使用後付款之利益，依票據法第二十二條第四項之規定，原
    告亦得請求被告償還其所受之利益，是被告自得以系爭債權憑證聲請對原告強制
    執行等語，資為抗辯。
二、原告主張被告曾獲臺灣臺北地方法院七十七年度票字第四四四一號准許本票強制
    執行之裁定，並據以向臺灣臺北地方法院聲請七十七年度執字第五三七四號強制
    執行原告之財產，惟因原告無財產可供執行，獲臺灣臺北地方法院於七十七年八
    月四日核發債權憑證，原告嗣向臺灣臺北地方法院聲請八十年度執字七四四０號
    強制執行，因執行無結果，獲臺灣臺北地方法院於八十年八月三十日核發債權憑
    證，被告又向臺灣臺北地方法院聲請八十三年度執字第七五四八號參與分配，惟
    並未受償，被告再向臺灣臺北地方法院聲請八十七年民執字第三九四五號強制執
    行，仍因執行無結果，而獲臺灣臺北地方法院於八十七年三月十七日核發系爭債
    權憑證，被告再於九十一年一月十五日向本院聲請系爭強制執行事件，對被告強
    制執行等事實，為被告所不爭執，並經本院調閱系爭強制執行事件全卷核閱無訛
    ，自堪信真正。
三、按執行名義成立後，如有消滅或妨礙債權人請求之事由發生，債務人得於強制執
    行程序終結前，提起異議之訴；消滅時效因開始強制執行或聲請強制執行而中斷
    ；且時效中斷者，自中斷之事由終止時重行起算；又經確定判決或其他與確定判
    決有同一效力之執行名義所確定之請求權，其原有消滅時效期間不滿五年者，因
    中斷而重行起算之時效期間為五年，強制執行法第十四條、民法第一百二十九條
    第二項第五款及第一百三十七條第一項第三項分別定有明文。而法律所以規定短
    期消滅時效，係以避免舉證困難為主要目的，如請求權經法院判決確定，或和解
    、調解成立者，其實體權利義務關係，業已確定，不再發生舉證問題，為保護債
    權人之合法利益，以免此種債權人明知債務人無清償能力，仍須不斷請求強制執
    行或為其他中斷時效之行為，並為求其與強制執行法第四條第三項相呼應，所以
    有民法第一百三十七條第三項延長時效期間為五年之規定（民法第一百三十七條
    第三項修正理由書參照），是該項所稱與確定判決有同一效力之執行名義，係指
    實體上爭執業已確定者而言（最高法院八十三年度台上字第二六七五號判決參照
    ）。次按強制執行法第二十七條所稱之債權憑證，係指執行法院發給債權人收執
    ，俟債務人如有財產再行執行之憑證而言。債權人於取得債權憑證後，雖可無庸
    繳納執行費用再行聲請強制執行，但該債權憑證之可以再行強制執行，乃溯源於
    執行法院核發債權憑證前債權人依強制執行法第四條第一項所列各款取得之原執
    行名義（最高法院八十九年度台上字第一六二三號判決參照）。次按強制執行法
    第四條第一項第二、四、五、六各款之執行名義，其實體上之權利義務關係，或
    尚待確定，或非私法上之權利義務，自不因執行名義成立而變更其原有之時效期
    間，而債權憑證係屬強制執行法第四條第一項第六款之執行名義。經查，本件被
    告以原告所簽發之本票聲請法院准許強制執行，行使本票上之權利，依票據法第
    二十二條第一項之規定，其消滅時效期間為三年，嗣臺灣臺北地方法院先後於七
    十七年八月四日、八十年八月三十日、八十七年三月十七日核發債權憑證予被告
    ，時效中斷事由終止，被告之本票票款請求權自最後取得債權憑證之翌日即八十
    七年三月十八日起，時效重新起算，且消滅時效期間仍為票據法第二十二條第一
    項所定之三年，是其消滅時效期間應於九十年三月十七日屆滿，被告遲至九十一
    年一月十五日方持系爭債權憑證向本院聲請強制執行被告之財產，惟因該本票票
    款請求權之消滅時效業已完成，是原告主張被告所持執行名義所示之請求權消滅
    時效已完成，請求判決撤銷系爭強制執行事件所為之強制執行程序，即屬有據，
    為有理由，應予准許。
四、末按票據法第二十二條第四項固規定，票據上之債權，雖依本法因時效或手續之
    欠缺而消滅，執票人對於發票人或承兌人，於其所受利益之限度，得請求償還。
    惟按利益償還請求權，並非票據上之權利，而為票據法第二十二條第四項針對票
    據債權因時效或手續之欠缺而消滅後，所規定執票人對於發票人或承兌人之特別
    權利，自與票據債權不同，而分屬不同之訴訟標的。本件被告對原告之本票債權
    既已罹於時效而消滅，而依票據法第二十二條第四項之規定，被告雖得對原告行
    使利益償還請求權，惟仍須另行對原告取得執行名義後，方得聲請對原告強制執
    行，是被告辯稱其仍得依票據法第二十二條第四項之規定，於系爭強制執行事件
    中繼續對原告強制執行等語，容有誤會，尚不足採，附此敘明。
五、本件判決基礎已臻明確，兩造其餘之攻擊防禦方法及訴訟資料經本院斟酌後，核
    與判決不生影響，無一一論述之必要，併予敘明。
據上論結，原告之訴為有理由，依民事訴訟法第七十八條，判決如主文。
中　　　華　　　民　　　國　　九十一　　年　　　六　　　月　　　三　　　日
                                    臺灣士林地方法院民事第三庭
~B法　　　官　張國勳
右為正本係照原本作成。
如對本判決上訴須於判決送達後廿日內向本院提出上訴狀。
中　　　華　　　民　　　國　　九十一　　年　　　六　　　月　　  六　　  日
~B法院書記官　林郁菁
